【裁判字號】    94,簡,570
【裁判日期】    950102
【裁判案由】    綜合所得稅
【裁判全文】
臺北高等行政法院判決
                                     94年度簡字第00570號
原      告  甲○○
被      告  財政部臺北市國稅局
代  表  人  張盛和（局長）住同上
上列當事人間因綜合所得稅事件，原告不服財政部中華民國93年
9月3日台財訴字第09300220640號訴願決定，提起行政訴訟。本
院判決如下：
    主  文
原告之訴駁回。
訴訟費用由原告負擔。
    事  實
一、事實概要：原告民國（下同）90年度綜合所得稅結算申報，
    未依規定與其配偶程素珍合併辦理，各自單獨申報綜合所得
    總額為新台幣（下同）2,959,028元及90,692元，被告乃予
    合併課稅，加計漏報其本人營利、利息所得計65,595元，核
    定綜合所得總額為3,926,315元，除補徵稅款外並依所得稅
    法第110條第1項規定處以罰鍰39,300元。原告不服，申請復
    查，未獲變更，提起訴願，亦遭訴願決定駁回，遂向本院提
    起行政訴訟。
二、兩造聲明：
  (一)原告聲明：
    1.訴願決定及原處分均撤銷。
    2.訴訟費用由被告負擔。
  (二)被告聲明：
    1.駁回原告之訴。
    2.訴訟費用由原告負擔。
三、兩造之爭點：原告對於與前其配偶分開申報綜合所得稅之事
    實並不爭執，惟主張原申報時已檢附字條敘明夫妻因分居致
    分開申報之事實，因之不能對之科處一倍罰鍰，是否合法？
  (一)原告主張之理由：
    原告與配偶91年7月離婚，於90年10月就分居，並於91年5月
    辦理綜合所得稅結算申報時，檢附一張字條內載明夫妻因分
    居致分開申報，原告並無漏報所得稅之意圖。又所得稅申報
    書未註明夫妻分居要如何填寫申報，致使原告不知應於配偶
    欄位註明配偶姓名、身分證字號及分居字樣，難謂有過失。
    裁處漏稅額1倍罰鍰顯屬嚴苛，無疑對婚姻受挫者造成二度
    傷害，違反人性，所得稅法有關夫妻分開漏報的罰則規定應
    該修法以符合人性和公平正義。
  (二)被告答辯之理由：
    1.按「納稅義務人之配偶，及合於第十七條規定得申報減除
      扶養親屬免稅額之受扶養親屬，有前條各類所得者，應由
      納稅義務人合併報繳」、「納稅義務人已依本法規定辦理
      結算申報，但對依本法規定應申報課稅之所得額有漏報或
      短報情事者，處以所漏稅額兩倍以下之罰鍰。」分別為行
      為時所得稅法第15條第1項及第110條第1項所明定。又按
      「夫妻分開申報而未於申報書寫明配偶關係，致稽徵機關
      無法歸戶其所得合併課稅者，應依所得稅法第一百十條第
      一項歸戶補稅送罰... 」、「三、有左列情形之一者1.夫
      妻所得分開申報逃漏所得稅者。... 處所漏稅額一倍之罰
      鍰。」分別為財政部69年4月30日台財稅第33449號函及86
      年8月16日台財稅第861912280號函所明釋。復按「... 但
      應受行政罰之行為，僅須違反禁止規定或作為義務，而不
      以發生損害或危險為其要件者，推定為有過失，於行為人
      不能舉證證明自己無過失時，即應受處罰。... 」司法院
      大法官釋字第275號解釋可資參照。
    2.經查本件原告與其配偶90年度綜合所得稅分開辦理結算申
      報，被告乃予合併核課，並因漏報營利、利息所得計65,5
      95元，經核定其全年綜合所得總額3,926,315元，除補徵
      稅額外，另按漏稅額39,340元處1倍罰鍰39,300元（計至
      百元為止）。
    3.原告主張其與配偶91年7月離婚，於90年10月就分居，並
      於91年5月辦理綜合所得稅結算申報時，檢附一張字條內
      載明夫妻因分居致分開申報等情，資為爭議。經查所得稅
      法第15條既明文規定夫妻應合併報繳，本件原告與其配偶
      分開申報，亦為其所不爭；原告主張原申報時已檢附字條
      敘明夫妻因分居致分開申報之事實，經被告所屬內湖稽徵
      所詳為查證，並無該字條，原告僅主張確有該字條，但亦
      無法提出具體證明，空言主張，自無足採。況依前揭規定
      ，夫妻分居致無從合併辦理申報時，應於配偶欄位註明配
      偶姓名、身分證字號及分居字樣，原告未依規定填載，雖
      非故意，難謂其無過失，徵諸前揭規定予以處罰，並無不
      合。
    4.至原告主張裁處漏稅額1倍罰鍰顯屬嚴苛乙節。經查原告
      與其配偶程素珍既有分開申報之事實，依所得稅法第110
      條第1項規定即應處2倍以下罰鍰，被告依前揭函釋規定就
      其短漏稅額裁處1倍罰鍰，尚在前開條文規定之範圍內，
      原告主張處罰過重，顯係誤解，併予陳明。
    5.據上論述，本件原處分、復查決定及訴願決定均無違誤，
      請求判決如被告答辯之聲明。
    理  由
一、按「納稅義務人之配偶，及合於第17條規定得申報減除扶養
    親屬免稅額之受扶養親屬，有前條各類所得者，應由納稅義
    務人合併報繳」、「納稅義務人已依本法規定辦理結算申報
    ，但對依本法規定應申報課稅之所得額有漏報或短報情事者
    ，處以所漏稅額兩倍以下之罰鍰。」分別為行為時所得稅法
    第15條第1項及第110條第1項所明定。又按「夫妻分開申報
    而未於申報書寫明配偶關係，致稽徵機關無法歸戶其所得合
    併課稅者，應依所得稅法第110條第1項歸戶補稅送罰．．．
    」、「．．．三有左列情形之一者：1.夫妻所得分開申報逃
    漏所得稅者。．．．處所漏稅額一倍之罰鍰。」分別為財政
    部69年4月30日台財稅第33449號函及86年8月16日台財稅第
    861912280號函所釋示。復按「．．．但應受行政罰之行為
    ，僅須違反禁止規定或作為義務，而不以發生損害或危險為
    其要件者，推定為有過失，於行為人不能舉證證明自己無過
    失時，即應受處罰。．．．」司法院大法官釋字第275號解
    釋可資參照。
二、查本件原告與其配偶90年度綜合所得稅分開辦理結算申報，
    被告乃予合併核課，並因漏報營利、利息所得計65,5 95 元
    ，經核定其全年綜合所得總額3,926,315元，除補徵稅額外
    ，另按漏稅額39,340元處1倍罰鍰39,300元（計至百元為止
    ）之事實，有原告及其前配偶程素珍等2人之90年度綜合所
    得稅結算申報書及程素珍之核定通知書、原告復查申請書及
    訴願書、原處分書及被告就原告90年度綜合所得稅違章案件
    夫妻分開申報漏稅額計算表等影本，各附原處分卷足稽，堪
    認為真實。兩造主要爭執在：原告對於與前其配偶分開申報
    綜合所得稅之事實並不爭執，惟主張原申報時已檢附字條敘
    明夫妻因分居致分開申報之事實，因之不能對之科處一倍罰
    鍰，是否合法？對此，原告主張其與配偶91年7月離婚，於
    90年10月即分居，並於91年5月辦理綜合所得稅結算申報時
    ，檢附一張字條內載明夫妻因分居致分開申報，原告並無漏
    報所得稅之意圖，且所得稅申報書未註明夫妻分居要如何填
    寫申報，致使原告不知應於配偶欄位註明配偶姓名、身分證
    字號及分居字樣，難謂有過失，不能處罰等語；被告則以並
    未查到原告所附之紙條，其離婚前僅係分居仍具夫妻關係，
    依法仍須合併申報，未合併申報難認無過失等語，資為答辯
    。
三、經查，按「納稅義務人之配偶，及合於第17條規定得申報減
    除扶養親屬免稅額之受扶養親屬，有前條各類所得者，應由
    納稅義務人合併報繳」為行為時所得稅法第15條第1項所明
    定。據此，法文並未規定「夫妻分居」即可免去合併申報之
    義務，原告以為夫妻分居即可免去合併申報之義務，容有誤
    解法令情形，難認可採。原告雖訴稱申報之際曾檢附一張字
    條載明夫妻因分居致分開申報，原告並無漏報所得稅之意圖
    等語。惟經被告所屬內湖稽徵所予以翻查，並未發現有該字
    條之檢附，原告復未能證明有此字條之存在，即難認其主張
    事實為可採。至於原告另主張所得稅申報書未註明夫妻分居
    要如何填寫申報，致使原告不知應於配偶欄位註明配偶姓名
    、身分證字號及分居字樣，難謂有過失等語。惟查，原告與
    其前配偶離異前均知悉夫妻應合併申報之規定，其為本件申
    報之際，與其前配偶程素珍僅有分居事實，尚未離婚亦為原
    告所不爭執，且所得稅法並無夫妻分居即可分別申報之明文
    ，自難要求被告機關在申報書上註記分居是否應合併申報之
    文句，原告於申報之際，如有疑義「依報稅及納稅之義務」
    規定，本可向被告查詢以求合法，其不為此圖反要求被告機
    關在申報書上註記法律所未規定之事項，自有未合，難謂有
    應注意並能注意而未注意之過失情事，原告主張對於本件申
    報未合併申報並無過失等語，亦不足憑採。
四、況依前揭規定，夫妻分居致無從合併辦理申報時，仍應於配
    偶欄位註明配偶姓名、身分證字號及分居字樣，原告未依規
    定填載，雖非故意，亦難謂無過失，徵諸前揭規定予以處罰
    ，並無不合。原告雖主張裁處漏稅額1倍罰鍰顯屬嚴苛等云
    。惟查原告與其配偶程素珍既有分開申報之事實，依所得稅
    法第110條第1項規定本應處2倍以下罰鍰，被告依前揭函釋
    規定就其短漏稅額僅裁處1倍罰鍰，並未逾越前開條文規定
    之處罰範圍，原告主張處罰過重，亦難採認，併予敘明。因
    之，原處分就原告及其前配偶之所得依首揭規定予以合併課
    稅，加計漏報其本人營利、利息所得計65,595元，核定綜合
    所得總額為3,926,315元，除補徵稅款外並依所得稅法第110
    條第1項規定處以罰鍰39,300元，並無違誤，復查及訴願決
    定予以維持，亦無不合。原告仍執前詞訴請撤銷為無理由，
    應予駁回。
五、本件訴訟標的金額未逾20萬元，為適用簡易程序事件，本判
    決爰不經言詞辯論為之；又本件待證事實已明，兩造其餘之
    攻擊防禦方法，無庸一一論斷，併予敘明。
據上論結，本件原告之訴為無理由，爰依行政訴訟法第98條第3
項前段、236條、第233條第1項，判決如主文。
中    華    民    國    95    年     1    月    2     日
                                第六庭法  官  陳  鴻  斌
上為正本係照原本作成。
本件以訴訟事件所涉及之法律見解具有原則性者為限，始得於本
判決送達後20日內向本院提出上訴狀並表明上訴理由，如已於本
判決宣示後送達前提起上訴者，應於判決送達後20日內補具上訴
理由（均按他造人數附繕本），且經最高行政法院許可後方得上
訴。
中    華    民    國    95    年     1    月    2     日
                                    書 記 官  蔡  逸  萱


司法院資訊處製作；財團法人民間司法改革基金會備份。
